---
title: "Case Study 1 — Gaussian: Schlafintervention und kognitive Leistung"
author: "Bayes Thinking Lab"
date: "`r Sys.Date()`"
output:
  html_document:
    toc: true
    toc_float: true
    theme: flatly
    highlight: tango
---

```{r setup, include=FALSE}
knitr::opts_chunk$set(echo = TRUE, message = FALSE, warning = FALSE,
                      fig.width = 8, fig.height = 5)
```

# Forschungsfrage

Verbessert eine 8-wöchige Schlafintervention (kognitive Verhaltenstherapie für Insomnie,
CBT-I) die kognitive Leistungsfähigkeit (Arbeitsgedächtnis-Score) im Vergleich zu einer
Wartelisten-Kontrolle?

**Outcome:** Kontinuierlicher Kognitions-Score (0–100, höher = besser)
**Prädiktor:** Treatment (0 = Kontrolle, 1 = CBT-I)
**Kovariaten:** Baseline-Score, Alter
**Cluster:** Therapeut (Random Intercept)
**Familie:** Gaussian (identity link)

---

# 1. Pakete

```{r packages}
library(dagitty)
library(ggdag)
library(brms)
library(bayesplot)
library(tidybayes)
library(dplyr)
library(ggplot2)

theme_set(theme_minimal(base_size = 13))
color_scheme_set("viridis")
```

---

# 2. DAG

```{r dag}
dag <- dagitty('dag {
  Treatment -> Outcome
  Baseline  -> Outcome
  Alter     -> Outcome
  Alter     -> Baseline
  Therapeut -> Outcome
}')

coordinates(dag) <- list(
  x = c(Treatment = 0, Baseline = 1, Alter = 2, Therapeut = 1, Outcome = 3),
  y = c(Treatment = 1, Baseline = 2, Alter = 2, Therapeut = 0, Outcome = 1)
)

plot(dag)
```

**Minimaler Adjustierungsset** für den kausalen Effekt von Treatment → Outcome:

```{r adjustment}
adjustmentSets(dag, exposure = "Treatment", outcome = "Outcome")
```

→ Baseline und Alter adjustieren (Therapeut als Random Effect im Modell).

---

# 3. Daten simulieren

```{r simulate}
set.seed(42)

n_therapeuten <- 8
n_pro_gruppe  <- 15   # pro Therapeut und Bedingung
N             <- n_therapeuten * n_pro_gruppe * 2

# Therapeuten-spezifischer Random Intercept
therapeut_id  <- rep(1:n_therapeuten, each = n_pro_gruppe * 2)
u0_therapeut  <- rnorm(n_therapeuten, 0, 4)   # SD = 4 Punkte

# Kovariaten
alter    <- round(rnorm(N, 45, 12))
baseline <- round(rnorm(N, 52, 12))
baseline <- pmax(10, pmin(90, baseline))

# Treatment-Zuweisung (innerhalb jedes Therapeuten 50/50)
treatment <- rep(c(0, 1), times = n_therapeuten * n_pro_gruppe)

# Wahrer Effekt: +6 Punkte (klinisch bedeutsam)
beta_treatment <- 6
beta_baseline  <- 0.45
beta_alter     <- -0.15
intercept      <- 25

mu <- intercept +
      beta_treatment * treatment +
      beta_baseline  * baseline +
      beta_alter     * alter +
      u0_therapeut[therapeut_id]

sigma <- 10   # residuale SD

outcome <- round(rnorm(N, mu, sigma))
outcome <- pmax(0, pmin(100, outcome))

daten <- data.frame(
  id          = 1:N,
  therapeut   = factor(therapeut_id),
  treatment   = factor(treatment, labels = c("Kontrolle", "CBT-I")),
  alter       = alter,
  baseline    = baseline,
  outcome     = outcome
)

head(daten)
```

## Deskriptive Statistik

```{r descriptive}
daten %>%
  group_by(treatment) %>%
  summarise(
    n      = n(),
    M      = round(mean(outcome), 2),
    SD     = round(sd(outcome), 2),
    Median = median(outcome),
    Min    = min(outcome),
    Max    = max(outcome)
  )
```

```{r descriptive_plot}
ggplot(daten, aes(x = outcome, fill = treatment)) +
  geom_density(alpha = 0.5) +
  labs(title = "Kognitions-Score nach Bedingung",
       x = "Kognitions-Score", y = "Dichte", fill = "Bedingung") +
  scale_fill_manual(values = c("#2a6e8a", "#c87ad8"))
```

---

# 4. Prior-Spezifikation

```{r prior_rationale}
# Überlegung zum Prior für beta_treatment:
# - Skala: Rohpunkte (0–100)
# - Plausible Effektgröße: ±20 Punkte maximal (sehr großer Effekt wäre 2 SD = 20 Punkte)
# - Normal(0, 8): 95% der Priormasse zwischen -16 und +16 → konservativ aber informativ
#
# Intercept:
# - Erwarteter Baseline-Score ca. 50 Punkte → Normal(50, 20)
#
# sigma:
# - Residuale SD vermutlich 8–15 Punkte → Exponential(0.1) oder HalfNormal(0, 15)
#
# Random Effect SD (Therapeut):
# - Therapeuten unterscheiden sich um ca. 5 Punkte → HalfNormal(0, 10)

get_prior(outcome ~ treatment + baseline + alter + (1 | therapeut),
  data   = daten,
  family = gaussian())

priors <- c(
  prior(normal(0, 8),   class = b,         coef = treatmentCBTMI),
  prior(normal(0, 5),   class = b,         coef = baseline),
  prior(normal(0, 3),   class = b,         coef = alter),
  prior(normal(50, 20), class = Intercept),
  prior(exponential(1), class = sigma),
  prior(normal(0, 10),  class = sd)
)
```

## Prior Predictive Check

```{r prior_predictive, results='hide'}
fit_prior <- brm(
  outcome ~ treatment + baseline + alter + (1 | therapeut),
  data   = daten,
  family = gaussian(),
  prior  = priors,
  sample_prior = "only",
  chains = 2, iter = 1000,
  seed   = 42,
  refresh = 0
)
```

```{r prior_ppc_plot}
y_prior <- posterior_predict(fit_prior, ndraws = 100)
ppc_dens_overlay(daten$outcome, y_prior[1:50, ]) +
  ggtitle("Prior Predictive Check — plausible Wertebereiche?") +
  xlim(-50, 150)
```

> **Ziel:** Priors sollten Scores im Bereich 0–100 als am plausibelsten einschätzen.
> Werte weit außerhalb dieses Bereichs sind unplausibel.

---

# 5. Modell fitten

```{r fit_model, results='hide', cache=TRUE}
fit <- brm(
  outcome ~ treatment + baseline + alter + (1 | therapeut),
  data   = daten,
  family = gaussian(),
  prior  = priors,
  chains = 4, iter = 2000, warmup = 1000,
  cores  = 4,
  seed   = 42,
  refresh = 0
)
```

```{r model_summary}
summary(fit)
```

## Konvergenz prüfen

```{r convergence}
# R-hat und Effective Sample Size
plot(fit, variable = "b_treatmentCBTMI")
```

```{r trace_plot}
mcmc_trace(as.array(fit), pars = "b_treatmentCBTMI") +
  ggtitle("Trace Plot — Treatment-Effekt")
```

---

# 6. Posterior Predictive Check

```{r ppc}
yrep <- posterior_predict(fit, ndraws = 200)
y    <- daten$outcome

ppc_dens_overlay(y, yrep[1:50, ]) +
  ggtitle("Posterior Predictive Check")
```

```{r ppc_stat}
ppc_stat(y, yrep, stat = "mean") +
  ggtitle("PPC: Mittelwert")

ppc_stat(y, yrep, stat = "sd") +
  ggtitle("PPC: Standardabweichung")
```

```{r ppc_grouped}
group <- daten$treatment
ppc_violin_grouped(y, yrep, group = group) +
  ggtitle("PPC: Verteilung nach Bedingung")
```

---

# 7. Effektschätzung und Entscheidung

```{r posterior_draws}
draws <- as_draws_df(fit)

# Treatment-Effekt extrahieren
beta_draws <- draws$b_treatmentCBTMI
```

```{r hdi}
# HDI (Highest Density Interval)
hdi_95 <- bayestestR::hdi(beta_draws, ci = 0.95)
print(hdi_95)
```

```{r rope}
# ROPE: Bereich, der als "praktisch null" gilt
# Konvention: ±0.1 * SD(outcome) nach Kruschke
rope_low  <- -0.1 * sd(daten$outcome)
rope_high <-  0.1 * sd(daten$outcome)
cat("ROPE:", round(rope_low, 2), "bis", round(rope_high, 2), "\n")

rope_result <- bayestestR::rope(beta_draws,
                                 range = c(rope_low, rope_high),
                                 ci = 0.95)
print(rope_result)
```

```{r posterior_plot}
ggplot(data.frame(beta = beta_draws), aes(x = beta)) +
  geom_density(fill = "#2a6e8a", alpha = 0.6) +
  geom_vline(xintercept = 0, linetype = "dashed", color = "gray40") +
  annotate("rect", xmin = rope_low, xmax = rope_high,
           ymin = -Inf, ymax = Inf, alpha = 0.15, fill = "red") +
  geom_vline(xintercept = hdi_95$CI_low,  linetype = "dotted", color = "#c87ad8") +
  geom_vline(xintercept = hdi_95$CI_high, linetype = "dotted", color = "#c87ad8") +
  labs(title = "Posterior des Treatment-Effekts (CBT-I vs. Kontrolle)",
       subtitle = paste0("95% HDI: [", round(hdi_95$CI_low, 2),
                         ", ", round(hdi_95$CI_high, 2), "]  |  ",
                         "Roter Bereich = ROPE"),
       x = "Differenz in Kognitions-Punkten", y = "Dichte")
```

```{r decision}
# Wahrscheinlichkeit, dass Effekt positiv
p_positive <- mean(beta_draws > 0)
# Wahrscheinlichkeit, dass Effekt außerhalb ROPE
p_outside_rope <- mean(beta_draws < rope_low | beta_draws > rope_high)

cat("P(Effekt > 0):", round(p_positive, 3), "\n")
cat("P(Effekt außerhalb ROPE):", round(p_outside_rope, 3), "\n")
```

### Entscheidung nach HDI+ROPE

| Kriterium | Wert |
|---|---|
| 95% HDI | [`r round(hdi_95$CI_low, 1)`, `r round(hdi_95$CI_high, 1)`] Punkte |
| ROPE | [`r round(rope_low, 1)`, `r round(rope_high, 1)`] Punkte |
| P(Effekt > 0) | `r round(p_positive, 3)` |
| P(außerhalb ROPE) | `r round(p_outside_rope, 3)` |

---

# 8. Export für PPC Shiny App

```{r shiny_export, eval=FALSE}
# Kompakt-Export kompatibel mit der Bayes Thinking Lab Shiny App
nd      <- min(200, posterior::ndraws(fit))
yrep_ex <- posterior_predict(fit, ndraws = nd)
y_ex    <- daten$outcome
fam     <- family(fit)$family

# Gruppenvariable für Grouped PPC
grp_data <- data.frame(treatment = daten$treatment)

saveRDS(list(
  yrep     = yrep_ex,
  y        = y_ex,
  family   = fam,
  formula  = as.character(fit$formula),
  n_obs    = nrow(daten),
  grp_data = grp_data
), "case01_gaussian_ppc_export.rds")

cat("Export gespeichert: case01_gaussian_ppc_export.rds\n")
```

---

# Zusammenfassung

**Design:** Randomisiertes kontrolliertes Experiment, 2 Bedingungen, 8 Therapeuten als Cluster.
**Modell:** Gaussian mit Random Intercept über Therapeuten.
**Prior:** Konservativ-informativ basierend auf Skalenwissen (±20 Punkte max. plausibel).
**Befund:** CBT-I verbessert kognitive Leistung um ~6 Punkte (95% HDI liegt vollständig
außerhalb des ROPE → Effekt ist praktisch bedeutsam).

**Workflow-Verbindung:**
- DAG → Golem Builder
- Prior-Spezifikation → Prior Lab (Gaussian, Normal(0,8))
- Modell → brms Builder (gaussian, random intercept)
- Entscheidung → Decision Lab (HDI + ROPE)
