---
title: "Case Study 2 — Poisson (log-link): Expositionstherapie und Panikattacken"
author: "Bayes Thinking Lab"
date: "`r Sys.Date()`"
output:
  html_document:
    toc: true
    toc_float: true
    theme: flatly
    highlight: tango
---

```{r setup, include=FALSE}
knitr::opts_chunk$set(echo = TRUE, message = FALSE, warning = FALSE,
                      fig.width = 8, fig.height = 5)
```

# Forschungsfrage

Reduziert eine 12-wöchige Expositionstherapie (ET) die Anzahl von Panikattacken pro Woche
im Vergleich zu einer Psychoedukations-Kontrollbedingung?

**Outcome:** Anzahl Panikattacken pro Woche (Zähldaten: 0, 1, 2, ...)
**Prädiktor:** Treatment (0 = Psychoedukation, 1 = Expositionstherapie)
**Kovariaten:** Baseline-Häufigkeit, Agoraphobie-Schweregrad (ASI-Score)
**Cluster:** Therapiezentrum (Random Intercept)
**Familie:** Poisson (log-link)

**Warum Poisson und nicht Gaussian?**
Panikattacken sind Zähldaten: nicht-negativ, ganzzahlig, oft rechtsschief.
Gaussian würde negative Vorhersagen erlauben und die Varianzstruktur verzerren.
Der log-Link stellt sicher, dass alle vorhergesagten Raten > 0 bleiben.

---

# 1. Pakete

```{r packages}
library(dagitty)
library(brms)
library(bayesplot)
library(tidybayes)
library(dplyr)
library(ggplot2)

theme_set(theme_minimal(base_size = 13))
color_scheme_set("viridis")
```

---

# 2. DAG

```{r dag}
dag <- dagitty('dag {
  Treatment  -> Outcome
  Baseline   -> Outcome
  ASI        -> Outcome
  ASI        -> Baseline
  Zentrum    -> Outcome
}')

coordinates(dag) <- list(
  x = c(Treatment = 0, Baseline = 1, ASI = 2, Zentrum = 1, Outcome = 3),
  y = c(Treatment = 1, Baseline = 2, ASI = 2, Zentrum = 0, Outcome = 1)
)

plot(dag)
```

**Minimaler Adjustierungsset:**

```{r adjustment}
adjustmentSets(dag, exposure = "Treatment", outcome = "Outcome")
```

→ Baseline-Rate und ASI-Score adjustieren. Zentrum als Random Effect.

---

# 3. Daten simulieren

```{r simulate}
set.seed(123)

n_zentren    <- 6
n_pro_gruppe <- 20
N            <- n_zentren * n_pro_gruppe * 2

# Random Intercepts der Zentren (auf log-Skala)
zentrum_id   <- rep(1:n_zentren, each = n_pro_gruppe * 2)
u0_zentrum   <- rnorm(n_zentren, 0, 0.3)   # SD = 0.3 auf log-Skala ≈ Rate-Ratio ~1.35

# Kovariaten
asi_score  <- round(runif(N, 10, 45))           # Anxiety Sensitivity Index
baseline   <- rpois(N, lambda = exp(1.8 + 0.02 * asi_score))  # Baseline-Häufigkeit

# Treatment
treatment  <- rep(c(0, 1), times = n_zentren * n_pro_gruppe)

# Wahre Parameter (auf log-Skala)
# Rate Ratio für Treatment: exp(-0.7) ≈ 0.50 → 50% Reduktion
beta_treatment <- -0.70
beta_baseline  <-  0.25   # log-Rate steigt mit höherer Baseline
beta_asi       <-  0.02
intercept      <-  0.80   # log(baseline-Rate) ≈ 2.2 Panikattacken/Woche

log_mu <- intercept +
          beta_treatment * treatment +
          beta_baseline  * log(baseline + 1) +
          beta_asi       * asi_score +
          u0_zentrum[zentrum_id]

outcome <- rpois(N, lambda = exp(log_mu))

daten <- data.frame(
  id        = 1:N,
  zentrum   = factor(zentrum_id),
  treatment = factor(treatment, labels = c("Psychoedukation", "Exposition")),
  asi_score = asi_score,
  baseline  = baseline,
  outcome   = outcome
)

head(daten)
```

## Deskriptive Statistik

```{r descriptive}
daten %>%
  group_by(treatment) %>%
  summarise(
    n      = n(),
    M      = round(mean(outcome), 2),
    SD     = round(sd(outcome), 2),
    Median = median(outcome),
    Min    = min(outcome),
    Max    = max(outcome)
  )
```

```{r descriptive_plot}
ggplot(daten, aes(x = outcome, fill = treatment)) +
  geom_histogram(position = "dodge", binwidth = 1, alpha = 0.8) +
  labs(title = "Panikattacken/Woche nach Bedingung",
       x = "Anzahl Panikattacken", y = "Häufigkeit", fill = "Bedingung") +
  scale_fill_manual(values = c("#b85c00", "#2a6e8a"))
```

```{r zero_proportion}
# Anteil Null-Beobachtungen
daten %>%
  group_by(treatment) %>%
  summarise(prop_zero = mean(outcome == 0))
```

> Wenn der Null-Anteil sehr hoch wäre, käme Zero-Inflated Poisson in Frage.

---

# 4. Prior-Spezifikation (auf log-Skala!)

```{r prior_rationale}
# WICHTIG: Der log-Link bedeutet, dass alle Koeffizienten auf der log-Skala interpretiert werden.
# beta_treatment = -0.7 bedeutet: exp(-0.7) = 0.50 → Rate um 50% reduziert (Rate Ratio = 0.5)
#
# Prior-Überlegung für beta_treatment:
# - Plausibles Spektrum: RR zwischen 0.2 und 2.0
#   → log(0.2) = -1.61, log(2.0) = +0.69
#   → Normal(0, 0.7): 95% der Masse zwischen -1.37 und +1.37 → RR: 0.25 bis 3.9
# - Alternativ restriktiver: Normal(0, 0.5): RR: 0.37 bis 2.7
# - Wir wählen Normal(-0.3, 0.5): leicht negativer Prior (Therapien helfen eher)
#
# Intercept (log-Skala):
# - Erwartete Baseline-Rate: ~3 Panikattacken/Woche → log(3) = 1.1
# - Normal(1, 1): 95% der Masse → Rate zwischen 0.14 und 7.4 (plausibel)

priors <- c(
  prior(normal(-0.3, 0.5), class = b,         coef = treatmentExposition),
  prior(normal(0, 0.5),    class = b,         coef = log(baselineP1)),
  prior(normal(0, 0.1),    class = b,         coef = asi_score),
  prior(normal(1, 1),      class = Intercept),
  prior(normal(0, 0.5),    class = sd)
)
```

> **Kernpunkt:** Auf der log-Skala entspricht Normal(0, 0.5) einem Rate-Ratio von
> exp(±1) ≈ 0.37 bis 2.7. Das ist ein moderater, aber nicht zu restriktiver Prior.

## Prior Predictive Check

```{r prior_predictive, results='hide'}
fit_prior <- brm(
  outcome ~ treatment + log(baseline + 1) + asi_score + (1 | zentrum),
  data   = daten,
  family = poisson(link = "log"),
  prior  = priors,
  sample_prior = "only",
  chains = 2, iter = 1000,
  seed   = 42,
  refresh = 0
)
```

```{r prior_ppc}
y_prior <- posterior_predict(fit_prior, ndraws = 100)
ppc_hist(daten$outcome, y_prior[1:8, ]) +
  ggtitle("Prior Predictive Check — plausible Zählwerte?")
```

```{r prior_range}
# Bereich der prior-generierten Daten
cat("Prior-generierte Werte: Min =", min(y_prior),
    "| Max =", max(y_prior),
    "| Median =", median(y_prior), "\n")
```

> **Ziel:** Priors sollten Counts im realistischen Bereich (0–50 Panikattacken/Woche)
> generieren — keine negativen Werte, keine absurd großen Zahlen (> 1000).

---

# 5. Modell fitten

```{r fit_model, results='hide', cache=TRUE}
fit <- brm(
  outcome ~ treatment + log(baseline + 1) + asi_score + (1 | zentrum),
  data   = daten,
  family = poisson(link = "log"),
  prior  = priors,
  chains = 4, iter = 2000, warmup = 1000,
  cores  = 4,
  seed   = 42,
  refresh = 0
)
```

```{r model_summary}
summary(fit)
```

```{r rate_ratios}
# Koeffizienten als Rate Ratios (exp-transformiert)
fixef(fit) %>%
  as.data.frame() %>%
  mutate(across(everything(), ~ round(exp(.), 3))) %>%
  `colnames<-`(c("RR_Estimate", "RR_Error", "RR_Q2.5", "RR_Q97.5"))
```

## Konvergenz

```{r convergence}
mcmc_trace(as.array(fit), pars = "b_treatmentExposition") +
  ggtitle("Trace Plot — Treatment-Effekt (log-Skala)")
```

---

# 6. Posterior Predictive Check

```{r ppc}
yrep <- posterior_predict(fit, ndraws = 200)
y    <- daten$outcome

ppc_dens_overlay(y, yrep[1:50, ]) +
  ggtitle("PPC: Dichte (beobachtet vs. simuliert)")
```

```{r ppc_rootogram}
# Rootogram: ideal für Zähldaten
ppc_rootogram(y, yrep) +
  ggtitle("Rootogram: Beobachtete vs. erwartete Zählhäufigkeiten")
```

```{r ppc_grouped}
ppc_stat_grouped(y, yrep, group = daten$treatment, stat = "mean") +
  ggtitle("PPC: Mittlere Rate nach Bedingung")
```

---

# 7. Effektschätzung und Entscheidung

```{r posterior_draws}
draws <- as_draws_df(fit)
beta_log <- draws$b_treatmentExposition     # auf log-Skala
beta_rr  <- exp(beta_log)                   # Rate Ratio
```

```{r hdi}
# HDI auf log-Skala und Rate-Ratio-Skala
hdi_log <- bayestestR::hdi(beta_log, ci = 0.95)
hdi_rr  <- bayestestR::hdi(beta_rr,  ci = 0.95)

cat("95% HDI (log-Skala):", round(hdi_log$CI_low, 3), "bis", round(hdi_log$CI_high, 3), "\n")
cat("95% HDI (Rate Ratio):", round(hdi_rr$CI_low, 3),  "bis", round(hdi_rr$CI_high, 3), "\n")
```

```{r rope}
# ROPE auf Rate-Ratio-Skala: RR zwischen 0.90 und 1.10 = praktisch kein Effekt
rope_result <- bayestestR::rope(beta_rr,
                                 range = c(0.90, 1.10),
                                 ci = 0.95)
print(rope_result)
```

```{r posterior_plot}
ggplot(data.frame(rr = beta_rr), aes(x = rr)) +
  geom_density(fill = "#b85c00", alpha = 0.6) +
  geom_vline(xintercept = 1, linetype = "dashed", color = "gray40") +
  annotate("rect", xmin = 0.90, xmax = 1.10,
           ymin = -Inf, ymax = Inf, alpha = 0.15, fill = "red") +
  geom_vline(xintercept = hdi_rr$CI_low,  linetype = "dotted", color = "#c87ad8") +
  geom_vline(xintercept = hdi_rr$CI_high, linetype = "dotted", color = "#c87ad8") +
  labs(title = "Posterior des Treatment-Effekts (Rate Ratio)",
       subtitle = paste0("95% HDI: [", round(hdi_rr$CI_low, 2),
                         ", ", round(hdi_rr$CI_high, 2), "]  |  ",
                         "Roter Bereich = ROPE (RR 0.9–1.1)"),
       x = "Rate Ratio (Exposition vs. Psychoedukation)", y = "Dichte")
```

```{r decision}
p_reduction <- mean(beta_rr < 1)
p_outside   <- mean(beta_rr < 0.90 | beta_rr > 1.10)

cat("P(Rate Ratio < 1, d.h. Reduktion):", round(p_reduction, 3), "\n")
cat("P(Effekt außerhalb ROPE):",           round(p_outside, 3), "\n")
```

### Entscheidung nach HDI+ROPE

| Kriterium | Wert |
|---|---|
| 95% HDI (Rate Ratio) | [`r round(hdi_rr$CI_low, 2)`, `r round(hdi_rr$CI_high, 2)`] |
| ROPE | [0.90, 1.10] |
| P(Reduktion) | `r round(p_reduction, 3)` |
| P(außerhalb ROPE) | `r round(p_outside, 3)` |

---

# 8. Visualisierung: Marginale Effekte

```{r marginal_effects}
# Vorhergesagte Rate für beide Gruppen (bei mittleren Kovariaten)
newdata_pred <- data.frame(
  treatment = factor(c("Psychoedukation", "Exposition"),
                     levels = c("Psychoedukation", "Exposition")),
  baseline  = median(daten$baseline),
  asi_score = median(daten$asi_score),
  zentrum   = NA   # marginal über Random Effects
)

# Posterior Vorhersagen (mit re_formula = NA → marginalisiert über Zentren)
pred <- fitted(fit, newdata = newdata_pred, re_formula = NA, summary = TRUE)
pred_df <- cbind(newdata_pred, as.data.frame(pred))

ggplot(pred_df, aes(x = treatment, y = Estimate, color = treatment)) +
  geom_point(size = 4) +
  geom_errorbar(aes(ymin = Q2.5, ymax = Q97.5), width = 0.2, linewidth = 1) +
  labs(title = "Vorhergesagte Panikattacken/Woche (bei medianen Kovariaten)",
       x = "Bedingung", y = "Rate (Panikattacken/Woche)") +
  scale_color_manual(values = c("#b85c00", "#2a6e8a")) +
  theme(legend.position = "none")
```

---

# 9. Export für PPC Shiny App

```{r shiny_export, eval=FALSE}
nd      <- min(200, posterior::ndraws(fit))
yrep_ex <- posterior_predict(fit, ndraws = nd)
y_ex    <- daten$outcome
fam     <- family(fit)$family
grp_data <- data.frame(treatment = daten$treatment)

saveRDS(list(
  yrep     = yrep_ex,
  y        = y_ex,
  family   = fam,
  formula  = as.character(fit$formula),
  n_obs    = nrow(daten),
  grp_data = grp_data
), "case02_poisson_ppc_export.rds")
```

---

# Zusammenfassung

**Design:** 2-Gruppen-RCT, 6 Zentren als Cluster, Zähldaten als Outcome.
**Modell:** Poisson mit log-Link, Random Intercept über Zentren.
**Prior:** Normal(-0.3, 0.5) auf log-Skala → Rate Ratio a priori zwischen 0.37 und 1.9.
**Befund:** Expositionstherapie reduziert Panikattacken um ca. 50% (RR ≈ 0.50,
95% HDI liegt vollständig unter 1.0 und außerhalb des ROPE).

**Schlüsselpunkt für das Teaching:**
Der log-Link transformiert additive Effekte auf der Modellskala in multiplikative
Rate Ratios auf der Antwortskala. Priors auf der log-Skala spezifizieren,
aber Ergebnisse als Rate Ratios interpretieren.

**Workflow-Verbindung:**
- DAG → Golem Builder
- Prior-Spezifikation → Prior Lab (Normal(−0.3, 0.5) auf log-Skala → GLM-Modus)
- Modell → brms Builder (Poisson, log-link, random intercept)
- Entscheidung → Decision Lab (ROPE auf Rate-Ratio-Skala)
