---
title: "Case Study 2 — Poisson (log-link): Expositionstherapie und Panikattacken"
author: "Bayes Thinking Lab"
date: "`r Sys.Date()`"
output:
  html_document:
    toc: true
    toc_float: true
    theme: flatly
    highlight: tango
---

```{r setup, include=FALSE}
knitr::opts_chunk$set(echo = TRUE, message = FALSE, warning = FALSE,
                      fig.width = 8, fig.height = 5)
```

# Forschungsfrage

Reduziert eine 12-wöchige Expositionstherapie (ET) die Anzahl von Panikattacken pro Woche
im Vergleich zu einer Psychoedukations-Kontrollbedingung?

**Outcome:** Anzahl Panikattacken pro Woche (Zähldaten: 0, 1, 2, ...)
**Prädiktor:** Treatment (0 = Psychoedukation, 1 = Expositionstherapie)
**Kovariaten:** Baseline-Häufigkeit, Agoraphobie-Schweregrad (ASI-Score)
**Cluster:** Therapiezentrum (Random Intercept)
**Familie:** Poisson (log-link)

**Warum Poisson und nicht Gaussian?**
Panikattacken sind Zähldaten: nicht-negativ, ganzzahlig, oft rechtsschief.
Gaussian würde negative Vorhersagen erlauben und die Varianzstruktur verzerren.
Der log-Link stellt sicher, dass alle vorhergesagten Raten > 0 bleiben.

---

# 1. Pakete

```{r packages}
library(dagitty)
library(brms)
library(bayesplot)
library(bayestestR)
library(tidybayes)
library(dplyr)
library(ggplot2)

theme_set(theme_minimal(base_size = 13))
color_scheme_set("viridis")
```

---

# 2. DAG

```{r dag}
dag <- dagitty('dag {
  Treatment  -> Outcome
  Baseline   -> Outcome
  ASI        -> Outcome
  ASI        -> Baseline
  Zentrum    -> Outcome
}')

coordinates(dag) <- list(
  x = c(Treatment = 0, Baseline = 1, ASI = 2, Zentrum = 1, Outcome = 3),
  y = c(Treatment = 1, Baseline = 2, ASI = 2, Zentrum = 0, Outcome = 1)
)

plot(dag)
```

**Minimaler Adjustierungsset:**

```{r adjustment}
adjustmentSets(dag, exposure = "Treatment", outcome = "Outcome")
```

→ Baseline-Rate und ASI-Score adjustieren. Zentrum als Random Effect.

---

# 3. Daten simulieren

```{r simulate}
set.seed(123)

n_zentren    <- 6
n_pro_gruppe <- 20
N            <- n_zentren * n_pro_gruppe * 2

# Random Intercepts der Zentren (auf log-Skala)
zentrum_id   <- rep(1:n_zentren, each = n_pro_gruppe * 2)
u0_zentrum   <- rnorm(n_zentren, 0, 0.3)   # SD = 0.3 auf log-Skala ≈ Rate-Ratio ~1.35

# Kovariaten
asi_score  <- round(runif(N, 10, 45))           # Anxiety Sensitivity Index
baseline   <- rpois(N, lambda = exp(1.8 + 0.02 * asi_score))  # Baseline-Häufigkeit

# Treatment
treatment  <- rep(c(0, 1), times = n_zentren * n_pro_gruppe)

# Wahre Parameter (auf log-Skala)
# Rate Ratio für Treatment: exp(-0.7) ≈ 0.50 → 50% Reduktion
beta_treatment <- -0.70
beta_baseline  <-  0.25   # log-Rate steigt mit höherer Baseline
beta_asi       <-  0.02
intercept      <-  0.80   # log(baseline-Rate) ≈ 2.2 Panikattacken/Woche

log_mu <- intercept +
          beta_treatment * treatment +
          beta_baseline  * log(baseline + 1) +
          beta_asi       * asi_score +
          u0_zentrum[zentrum_id]

outcome <- rpois(N, lambda = exp(log_mu))

daten <- data.frame(
  id        = 1:N,
  zentrum   = factor(zentrum_id),
  treatment = factor(treatment, labels = c("Psychoedukation", "Exposition")),
  asi_score = asi_score,
  baseline  = baseline,
  outcome   = outcome
)

head(daten)
```

## Prädiktoren zentrieren

```{r center_predictors}
# Metrische Prädiktoren zentrieren: scale(x, center=TRUE, scale=FALSE) → M=0, SD unverändert
# log(baseline+1) wird erst transformiert, dann zentriert.
# → Intercept = log(erwartete Rate) für Referenzgruppe bei DURCHSCHNITTLICHEN Kovariaten
# → Koeffizient = Effekt pro 1 Einheit des Prädiktors (Originalskala)
daten <- daten %>%
  mutate(
    log_baseline_c = as.numeric(scale(log(baseline + 1), center = TRUE, scale = FALSE)),
    asi_c          = as.numeric(scale(asi_score,          center = TRUE, scale = FALSE))
  )

cat("log_baseline_c: M =", round(mean(daten$log_baseline_c), 3),
    "| SD =", round(sd(daten$log_baseline_c), 3), "\n")
cat("asi_c:          M =", round(mean(daten$asi_c), 3),
    "| SD =", round(sd(daten$asi_c), 3), "\n")
```

## Deskriptive Statistik

```{r descriptive}
daten %>%
  group_by(treatment) %>%
  summarise(
    n      = n(),
    M      = round(mean(outcome), 2),
    SD     = round(sd(outcome), 2),
    Median = median(outcome),
    Min    = min(outcome),
    Max    = max(outcome)
  )
```

```{r descriptive_plot}
ggplot(daten, aes(x = outcome, fill = treatment)) +
  geom_histogram(position = "dodge", binwidth = 1, alpha = 0.8) +
  labs(title = "Panikattacken/Woche nach Bedingung",
       x = "Anzahl Panikattacken", y = "Häufigkeit", fill = "Bedingung") +
  scale_fill_manual(values = c("#b85c00", "#2a6e8a"))
```

```{r zero_proportion}
# Anteil Null-Beobachtungen
daten %>%
  group_by(treatment) %>%
  summarise(prop_zero = mean(outcome == 0))
```

> Wenn der Null-Anteil sehr hoch wäre, käme Zero-Inflated Poisson in Frage.

---

# 4. Prior-Spezifikation (auf log-Skala!)

```{r prior_rationale}
# Wir verwenden '0 + Intercept' + zentrierte Prädiktoren (log_baseline_c, asi_c).
# Alle Koeffizienten liegen auf der log-Skala (exp-transformiert = Rate Ratios).
#
# Intercept-Prior (log-Skala):
# - Bedeutung: log(erwartete Rate) für Psychoedukation-Patient mit
#   DURCHSCHNITTLICHEM log_baseline_c=0 und DURCHSCHNITTLICHEM asi_c=0
# - Schätzung: exp(0.80 + 0.25*2.35 + 0.02*27.5) ≈ exp(2.0) ≈ 7 Panikattacken/Woche
# - Normal(1.5, 0.75): 95% Bereich [0, 3] → Rate zwischen 1 und 20 → plausibel
#
# beta_treatment (Exposition vs. Psychoedukation):
# - Plausibel: RR zwischen 0.2 und 2.0 → log: [-1.61, +0.69]
# - Normal(-0.3, 0.5): leicht negativer Prior (Therapien helfen eher)
#   → RR: exp(-0.3 ± 1) ≈ 0.25 bis 1.9
#
# beta_log_baseline_c / beta_asi_c (pro 1 Einheit des zentrierten Prädiktors, Originalskala):
# - beta_log_baseline_c ≈ 0.25 pro 1 Einheit log(Baseline+1) → Normal(0, 0.5): plausibles Max. ±1.0
# - beta_asi_c          ≈ 0.02 pro 1 ASI-Punkt               → Normal(0, 0.05): plausibles Max. ±0.1
#   (für 10 Punkte ASI-Unterschied: log-Rate-Änderung ≤ 1.0 → Rate Ratio ≤ 2.7)
#
# Syntax: prior(normal(…), class = b, coef = Intercept) — direkt auf log-Rohskala

priors <- c(
  prior(normal(1.5, 0.75), class = b,         coef = Intercept),
  prior(normal(-0.3, 0.5), class = b,         coef = treatmentExposition),
  prior(normal(0, 0.5),    class = b,         coef = log_baseline_c),
  prior(normal(0, 0.05),   class = b,         coef = asi_c),
  prior(normal(0, 0.5),    class = sd)
)
```

> **Kernpunkt:** Auf der log-Skala entspricht Normal(0, 0.5) einem Rate-Ratio von
> exp(±1) ≈ 0.37 bis 2.7. Das ist ein moderater, aber nicht zu restriktiver Prior.

## Prior Predictive Check

```{r prior_predictive, results='hide'}
fit_prior <- brm(
  outcome ~ 0 + Intercept + treatment + log_baseline_c + asi_c + (1 | zentrum),
  data   = daten,
  family = poisson(link = "log"),
  prior  = priors,
  sample_prior = "only",
  chains = 2, iter = 1000,
  seed   = 42,
  refresh = 0
)
```

```{r prior_ppc}
pp_check(fit_prior, ndraws = 50, type = "hist") +
  ggtitle("Prior Predictive Check — plausible Zählwerte?")

# Extremwerte prüfen: Poisson sollte keine negativen und keine absurd großen Werte erzeugen
r <- range(posterior_predict(fit_prior, ndraws = 50))
cat("Prior-Werte: Min =", r[1], "| Max =", r[2], "\n")
```

> **Ziel:** Priors sollten Counts im realistischen Bereich (0–50 Panikattacken/Woche)
> generieren — keine negativen Werte, keine absurd großen Zahlen (> 1000).

---

# 5. Modell fitten

```{r fit_model, results='hide', cache=TRUE}
fit <- brm(
  outcome ~ 0 + Intercept + treatment + log_baseline_c + asi_c + (1 | zentrum),
  data   = daten,
  family = poisson(link = "log"),
  prior  = priors,
  chains = 4, iter = 2000, warmup = 1000,
  cores  = 4,
  seed   = 42,
  refresh = 0
)
```

```{r model_summary}
summary(fit)
```

```{r rate_ratios}
# Koeffizienten als Rate Ratios (exp-transformiert)
fixef(fit) |>
  as.data.frame() |>
  mutate(across(everything(), ~ round(exp(.), 3))) |>
  `colnames<-`(c("RR_Estimate", "RR_Error", "RR_Q2.5", "RR_Q97.5"))
```

## Konvergenz

```{r convergence}
mcmc_trace(as.array(fit), pars = "b_treatmentExposition") +
  ggtitle("Trace Plot — Treatment-Effekt (log-Skala)")
```

---

# 6. Posterior Predictive Check

```{r ppc}
pp_check(fit, ndraws = 50) +
  ggtitle("PPC: Dichte")

pp_check(fit, ndraws = 200, type = "rootogram") +
  ggtitle("Rootogram: Beobachtete vs. erwartete Zählhäufigkeiten")

pp_check(fit, ndraws = 200, type = "stat_grouped", group = "treatment", stat = "mean") +
  ggtitle("PPC: Mittlere Rate nach Bedingung")
```

---

# 7. Effektschätzung und Entscheidung

```{r effect_estimate}
# ROPE auf Rate-Ratio-Skala: RR ∈ [0.90, 1.10] = praktisch kein Effekt
rope_rr_low  <- 0.90
rope_rr_high <- 1.10

# Draws (auf RR-Skala) + vollständige Posterior-Zusammenfassung
beta_rr      <- as_draws_df(fit)$b_treatmentExposition |> exp()
post_summary <- beta_rr |>
  describe_posterior(
    rope_range = c(rope_rr_low, rope_rr_high),
    ci         = 0.95,
    ci_method  = "hdi",
    test       = c("p_direction", "rope")
  )

post_summary
```

```{r posterior_plot}
ggplot(data.frame(rr = beta_rr), aes(x = rr)) +
  geom_density(fill = "#b85c00", alpha = 0.6) +
  geom_vline(xintercept = 1, linetype = "dashed", color = "gray40") +
  annotate("rect", xmin = rope_rr_low, xmax = rope_rr_high,
           ymin = -Inf, ymax = Inf, alpha = 0.15, fill = "red") +
  geom_vline(xintercept = post_summary$CI_low,  linetype = "dotted", color = "#c87ad8") +
  geom_vline(xintercept = post_summary$CI_high, linetype = "dotted", color = "#c87ad8") +
  labs(title    = "Posterior des Treatment-Effekts (Rate Ratio)",
       subtitle = paste0("95% HDI: [", round(post_summary$CI_low, 2), ", ",
                         round(post_summary$CI_high, 2), "]  |  ",
                         "ROPE: RR [", rope_rr_low, "–", rope_rr_high, "]"),
       x = "Rate Ratio (Exposition vs. Psychoedukation)", y = "Dichte")
```

### Entscheidung nach HDI+ROPE

| Kriterium | Wert |
|---|---|
| 95% HDI (Rate Ratio) | [`r round(post_summary$CI_low, 2)`, `r round(post_summary$CI_high, 2)`] |
| ROPE | [0.90, 1.10] |
| P(Richtung) | `r round(post_summary$pd, 3)` |
| % in ROPE | `r round(post_summary$ROPE_Percentage, 1)`% |

---

# 8. Visualisierung: Marginale Effekte

```{r marginal_effects}
# Vorhergesagte Rate für beide Gruppen (bei mittleren Kovariaten)
newdata_pred <- data.frame(
  treatment      = factor(c("Psychoedukation", "Exposition"),
                           levels = c("Psychoedukation", "Exposition")),
  log_baseline_c = 0,   # mittlerer log(baseline+1) → zentrierter Wert = 0
  asi_c          = 0,   # mittlerer ASI-Score → zentrierter Wert = 0
  zentrum        = NA   # marginal über Random Effects
)

# Posterior Vorhersagen (mit re_formula = NA → marginalisiert über Zentren)
pred <- fitted(fit, newdata = newdata_pred, re_formula = NA, summary = TRUE)
pred_df <- cbind(newdata_pred, as.data.frame(pred))

ggplot(pred_df, aes(x = treatment, y = Estimate, color = treatment)) +
  geom_point(size = 4) +
  geom_errorbar(aes(ymin = Q2.5, ymax = Q97.5), width = 0.2, linewidth = 1) +
  labs(title = "Vorhergesagte Panikattacken/Woche (bei mittleren Kovariaten)",
       x = "Bedingung", y = "Rate (Panikattacken/Woche)") +
  scale_color_manual(values = c("#b85c00", "#2a6e8a")) +
  theme(legend.position = "none")
```

---

# 9. Export für Prior Predictive Check (CSV-Upload)

```{r ppc_csv_export, eval=FALSE}
# CSV-Export für den Prior Predictive Check (HTML-App)
# Konvention: y, x1, x2, ..., group
# group-Spalte → wird in der App automatisch als nGroups erkannt
#
# Variablen:
#   y   = Anzahl Panikattacken/Woche (Outcome, Zähldaten)
#   x1  = Treatment (0 = Psychoedukation, 1 = Exposition)
#   x2  = log_baseline_c  (log(Baseline+1), zentriert)
#   x3  = asi_c           (ASI-Score, zentriert: M abgezogen)
#   group = zentrum        (Cluster-Variable)

ppc_data <- data.frame(
  y     = daten$outcome,
  x1    = as.integer(daten$treatment == "Exposition"),
  x2    = daten$log_baseline_c,
  x3    = daten$asi_c,
  group = daten$zentrum
)

write.csv(ppc_data, "case02_poisson_ppc.csv", row.names = FALSE)
cat("Gespeichert: case02_poisson_ppc.csv\n")
cat("  y: Panikattacken/Woche | x1: Treatment (0/1) |",
    "x2: log(Baseline+1) zentriert | x3: ASI zentriert | group: Zentrum\n")
cat("  Prior Predictive Check → Poisson, 0 + Intercept + x1 + x2 + x3 + (1|group)\n")
```

---

# 10. Export für PPC Shiny App

```{r shiny_export, eval=FALSE}
nd      <- min(200, posterior::ndraws(fit))
yrep_ex <- posterior_predict(fit, ndraws = nd)
y_ex    <- daten$outcome
fam     <- family(fit)$family
grp_data <- data.frame(treatment = daten$treatment)

saveRDS(list(
  yrep     = yrep_ex,
  y        = y_ex,
  family   = fam,
  formula  = as.character(fit$formula),
  n_obs    = nrow(daten),
  grp_data = grp_data
), "case02_poisson_ppc_export.rds")
```

---

# Zusammenfassung

**Design:** 2-Gruppen-RCT, 6 Zentren als Cluster, Zähldaten als Outcome.
**Modell:** Poisson mit log-Link, Random Intercept über Zentren.
**Prior:** Intercept Normal(1.5,0.75) = log(erwartete Rate) bei durchschnittlichen Kovariaten; Treatment Normal(-0.3,0.5) auf log-Skala → RR a priori ca. 0.25–1.9; Steigungen pro 1 SD.
**Befund:** Expositionstherapie reduziert Panikattacken um ca. 50% (RR ≈ 0.50,
95% HDI liegt vollständig unter 1.0 und außerhalb des ROPE).

**Schlüsselpunkt für das Teaching:**
Der log-Link transformiert additive Effekte auf der Modellskala in multiplikative
Rate Ratios auf der Antwortskala. Priors auf der log-Skala spezifizieren,
aber Ergebnisse als Rate Ratios interpretieren.

**Workflow-Verbindung:**
- DAG → Golem Builder
- Prior-Spezifikation → Prior Lab (Normal(−0.3, 0.5) auf log-Skala → GLM-Modus)
- Modell → brms Builder (Poisson, log-link, random intercept)
- Entscheidung → Decision Lab (ROPE auf Rate-Ratio-Skala)
