---
title: "Case Study 3 — Bernoulli (logit-link): KVT und Remission bei Depression"
author: "Bayes Thinking Lab"
date: "`r Sys.Date()`"
output:
  html_document:
    toc: true
    toc_float: true
    theme: flatly
    highlight: tango
---

```{r setup, include=FALSE}
knitr::opts_chunk$set(echo = TRUE, message = FALSE, warning = FALSE,
                      fig.width = 8, fig.height = 5)
```

# Forschungsfrage

Erhöht kognitive Verhaltenstherapie (KVT) die Wahrscheinlichkeit einer Remission
(PHQ-9 < 5 nach 12 Wochen) im Vergleich zu einer aktiven Kontrollbedingung
(unterstützende Beratung)?

**Outcome:** Remission (0 = nein, 1 = ja) — binär
**Prädiktor:** Treatment (0 = Beratung, 1 = KVT)
**Kovariaten:** Baseline PHQ-9 Score, Geschlecht
**Cluster:** Therapiezentrum (Random Intercept)
**Familie:** Bernoulli (logit-link)

**Warum Bernoulli und nicht Gaussian?**
Das Outcome ist binär (0/1). Gaussian würde Wahrscheinlichkeiten außerhalb [0,1]
vorhersagen. Der logit-Link stellt die Begrenzung auf (0,1) sicher und erlaubt die
Interpretation als Odds Ratios.

---

# 1. Pakete

```{r packages}
library(dagitty)
library(brms)
library(bayesplot)
library(bayestestR)
library(tidybayes)
library(dplyr)
library(ggplot2)

theme_set(theme_minimal(base_size = 13))
color_scheme_set("viridis")
```

---

# 2. DAG

```{r dag}
dag <- dagitty('dag {
  Treatment  -> Outcome
  PHQ9       -> Outcome
  Geschlecht -> Outcome
  Geschlecht -> PHQ9
  Zentrum    -> Outcome
}')

coordinates(dag) <- list(
  x = c(Treatment = 0, PHQ9 = 1, Geschlecht = 2, Zentrum = 1, Outcome = 3),
  y = c(Treatment = 1, PHQ9 = 2, Geschlecht = 2, Zentrum = 0, Outcome = 1)
)

plot(dag)
```

**Minimaler Adjustierungsset:**

```{r adjustment}
adjustmentSets(dag, exposure = "Treatment", outcome = "Outcome")
```

→ PHQ9-Baseline und Geschlecht adjustieren. Zentrum als Random Effect.

---

# 3. Daten simulieren

```{r simulate}
set.seed(99)

n_zentren    <- 7
n_pro_gruppe <- 25
N            <- n_zentren * n_pro_gruppe * 2

# Zentrum Random Intercepts (auf Logit-Skala)
zentrum_id  <- rep(1:n_zentren, each = n_pro_gruppe * 2)
u0_zentrum  <- rnorm(n_zentren, 0, 0.4)   # SD = 0.4 auf Logit-Skala

# Kovariaten
geschlecht <- rbinom(N, 1, 0.60)                   # 1 = weiblich (60%)
phq9       <- round(rnorm(N,
                           mean = 14 + 2 * geschlecht,  # Frauen leicht höher
                           sd   = 4))
phq9       <- pmax(5, pmin(27, phq9))

# Treatment
treatment  <- rep(c(0, 1), times = n_zentren * n_pro_gruppe)

# Wahre Parameter (auf Logit-Skala)
# Odds Ratio für KVT: exp(0.80) ≈ 2.23 → KVT mehr als verdoppelt die Remissionschance
beta_treatment <- 0.80
beta_phq9      <- -0.18   # höherer Schweregrad → geringere Remission
beta_geschl    <-  0.25   # Frauen leicht höhere Remissionsrate
intercept      <-  0.50   # Baseline-Log-Odds der Remission

logit_p <- intercept +
           beta_treatment * treatment +
           beta_phq9      * phq9 +
           beta_geschl    * geschlecht +
           u0_zentrum[zentrum_id]

p_remission <- plogis(logit_p)    # inverse logit: logit → Wahrscheinlichkeit
outcome     <- rbinom(N, 1, p_remission)

daten <- data.frame(
  id         = 1:N,
  zentrum    = factor(zentrum_id),
  treatment  = factor(treatment,  labels = c("Beratung", "KVT")),
  geschlecht = factor(geschlecht, labels = c("männlich", "weiblich")),
  phq9       = phq9,
  outcome    = outcome
)

head(daten)
```

## Prädiktoren zentrieren

```{r center_predictors}
# Metrischen Prädiktor z-standardisieren: scale() → M=0, SD=1
# → Intercept = logit(P(Remission)) für Referenzgruppe (Beratung, männlich)
#   bei DURCHSCHNITTLICHEM PHQ9-Schweregrad
# → Koeffizient phq9_c = Effekt pro 1 SD des PHQ9-Scores
daten <- daten |>
  mutate(
    phq9_c = as.numeric(scale(phq9))   # M≈15, SD≈4 → z-Werte
  )

cat("phq9_c: M =", round(mean(daten$phq9_c), 3),
    "| SD =", round(sd(daten$phq9_c), 3), "\n")
cat("PHQ9 original: M =", round(mean(daten$phq9), 1),
    "| SD =", round(sd(daten$phq9), 1), "\n")
```

## Deskriptive Statistik

```{r descriptive}
# Remissionsraten
daten |>
  group_by(treatment) |>
  summarise(
    n             = n(),
    n_remission   = sum(outcome),
    rate_remission = round(mean(outcome), 3),
    SE            = round(sqrt(mean(outcome) * (1 - mean(outcome)) / n()), 3)
  )
```

```{r descriptive_plot}
daten |>
  group_by(treatment, geschlecht) |>
  summarise(rate = mean(outcome), n = n(), .groups = "drop") |>
  ggplot(aes(x = treatment, y = rate, fill = geschlecht)) +
    geom_col(position = "dodge", alpha = 0.8) +
    geom_text(aes(label = paste0(round(rate * 100), "%")),
              position = position_dodge(0.9), vjust = -0.5, size = 4) +
    labs(title = "Remissionsrate nach Bedingung und Geschlecht",
         x = "Bedingung", y = "Remissionsrate", fill = "Geschlecht") +
    scale_fill_manual(values = c("#2a6e8a", "#c87ad8")) +
    ylim(0, 0.85)
```

---

# 4. Prior-Spezifikation (auf Logit-Skala!)

```{r prior_rationale}
# Wir verwenden '0 + Intercept' + zentrierten Prädiktor (phq9_c).
# Alle Koeffizienten liegen auf der Logit-Skala (exp = Odds Ratios).
#
# Intercept-Prior (Logit-Skala):
# - Bedeutung: logit(P(Remission)) für BERATUNG-Patient (männlich) mit
#   DURCHSCHNITTLICHEM PHQ9-Score (phq9_c=0 → PHQ9≈15, moderat-schwer depressiv)
# - Schätzung: logit_p = 0.50 + (-0.18)*15 ≈ -2.2 → P(Remission) ≈ 10%
#   (plausibel: kurze Beratung bei schwerer Depression hat niedrige Remissionsrate)
# - Normal(-1, 1.5): 95% Bereich [-4, 2] → P von ~2% bis ~88% → deckt Unsicherheit ab
#
# beta_treatment (KVT vs. Beratung):
# - Plausibles Spektrum: OR zwischen 0.5 und 5.0 (Therapiestudien)
# - Normal(0, 1.0): 95% Masse → OR: 0.14 bis 7.1 → moderat konservativ
#
# beta_phq9_c (pro 1 SD des PHQ9, ≈4 Punkte):
# - beta_phq9_c ≈ -0.18 * SD(phq9) ≈ -0.18 * 4 = -0.72 → Normal(0, 0.7)
#
# beta_geschlecht: Normal(0, 0.8) → OR: 0.20 bis 5.0
# Random Effect SD (Zentrum): Normal(0, 0.5) auf Logit-Skala
#
# Syntax: prior(normal(…), class = b, coef = Intercept) — direkt auf Logit-Rohskala

priors <- c(
  prior(normal(-1, 1.5), class = b,         coef = Intercept),
  prior(normal(0, 1.0),  class = b,         coef = treatmentKVT),
  prior(normal(0, 0.7),  class = b,         coef = phq9_c),
  prior(normal(0, 0.8),  class = b,         coef = geschlechtweiblich),
  prior(normal(0, 0.5),  class = sd)
)
```

## Prior Predictive Check

```{r prior_predictive, results='hide'}
fit_prior <- brm(
  outcome ~ 0 + Intercept + treatment + phq9_c + geschlecht + (1 | zentrum),
  data   = daten,
  family = bernoulli(link = "logit"),
  prior  = priors,
  sample_prior = "only",
  chains = 2, iter = 1000,
  seed   = 42,
  refresh = 0
)
```

```{r prior_ppc}
# Für binäre Outcomes: Verteilung der prior-generierten Remissionsraten pro Draw
pp_check(fit_prior, ndraws = 100, type = "stat", stat = "mean") +
  labs(title = "Prior Predictive Check — Remissionsraten",
       x     = "Anteil Remissionen (Mittelwert je simuliertem Datensatz)")
```

> **Ziel:** Der Prior sollte Remissionsraten zwischen 5% und 95% als plausibel einstufen.
> Da schwer depressive Patienten bei kurzer Beratung niedrige Remissionsraten haben,
> ist der Schwerpunkt des Intercept-Priors bewusst leicht unter 50% angesetzt.

---

# 5. Modell fitten

```{r fit_model, results='hide', cache=TRUE}
fit <- brm(
  outcome ~ 0 + Intercept + treatment + phq9_c + geschlecht + (1 | zentrum),
  data   = daten,
  family = bernoulli(link = "logit"),
  prior  = priors,
  chains = 4, iter = 2000, warmup = 1000,
  cores  = 4,
  seed   = 42,
  refresh = 0
)
```

```{r model_summary}
summary(fit)
```

```{r odds_ratios}
# Koeffizienten als Odds Ratios
fixef(fit) |>
  as.data.frame() |>
  mutate(across(everything(), ~ round(exp(.), 3))) |>
  `colnames<-`(c("OR_Estimate", "OR_Error", "OR_Q2.5", "OR_Q97.5"))
```

## Konvergenz

```{r convergence}
plot(fit, variable = "b_treatmentKVT")
```

---

# 6. Posterior Predictive Check

```{r ppc}
pp_check(fit, ndraws = 200, type = "stat", stat = "mean") +
  ggtitle("PPC: Beobachtete vs. simulierte Remissionsrate")

pp_check(fit, ndraws = 200, type = "stat_grouped", group = "treatment", stat = "mean") +
  ggtitle("PPC: Remissionsrate nach Bedingung")

pp_check(fit, ndraws = 200, type = "bars") +
  ggtitle("PPC: Beobachtete vs. simulierte 0/1-Verteilung")
```

---

# 7. Effektschätzung und Entscheidung

```{r effect_estimate}
# ROPE auf OR-Skala: OR ∈ [0.80, 1.25] = praktisch kein Effekt (log-OR ≈ ±0.22)
rope_or_low  <- 0.80
rope_or_high <- 1.25

# Draws (auf OR-Skala) + vollständige Posterior-Zusammenfassung
beta_or      <- as_draws_df(fit)$b_treatmentKVT |> exp()
post_or      <- beta_or |>
  describe_posterior(
    rope_range = c(rope_or_low, rope_or_high),
    ci         = 0.95,
    ci_method  = "hdi",
    test       = c("p_direction", "rope")
  )

post_or
```

```{r probability_scale}
# Effekt auf Wahrscheinlichkeitsskala bei mittlerem PHQ9 (phq9_c=0) — Frauen
nd <- list(
  KVT     = data.frame(treatment = "KVT",     phq9_c = 0, geschlecht = "weiblich", zentrum = NA),
  Beratung = data.frame(treatment = "Beratung", phq9_c = 0, geschlecht = "weiblich", zentrum = NA)
)

p_kvt  <- fitted(fit, newdata = nd$KVT,     re_formula = NA, summary = FALSE)[, 1]
p_ber  <- fitted(fit, newdata = nd$Beratung, re_formula = NA, summary = FALSE)[, 1]
p_diff <- p_kvt - p_ber

post_diff <- p_diff |>
  describe_posterior(ci = 0.95, ci_method = "hdi", test = "p_direction")

post_diff
```

```{r posterior_plot}
p1 <- ggplot(data.frame(or = beta_or), aes(x = or)) +
  geom_density(fill = "#7a3a8a", alpha = 0.6) +
  geom_vline(xintercept = 1, linetype = "dashed", color = "gray40") +
  annotate("rect", xmin = rope_or_low, xmax = rope_or_high,
           ymin = -Inf, ymax = Inf, alpha = 0.15, fill = "red") +
  geom_vline(xintercept = post_or$CI_low,  linetype = "dotted", color = "#c87ad8") +
  geom_vline(xintercept = post_or$CI_high, linetype = "dotted", color = "#c87ad8") +
  labs(title    = "Posterior: Odds Ratio (KVT vs. Beratung)",
       subtitle = paste0("95% HDI: [", round(post_or$CI_low, 2), ", ",
                         round(post_or$CI_high, 2), "]  |  ROPE: OR [0.80, 1.25]"),
       x = "Odds Ratio", y = "Dichte")

p2 <- ggplot(data.frame(diff = p_diff), aes(x = diff)) +
  geom_density(fill = "#2a6e8a", alpha = 0.6) +
  geom_vline(xintercept = 0, linetype = "dashed", color = "gray40") +
  geom_vline(xintercept = post_diff$CI_low,  linetype = "dotted", color = "#c87ad8") +
  geom_vline(xintercept = post_diff$CI_high, linetype = "dotted", color = "#c87ad8") +
  labs(title    = "Posterior: Differenz in Remissionswahrscheinlichkeit",
       subtitle = paste0("95% HDI: [", round(post_diff$CI_low, 2), ", ",
                         round(post_diff$CI_high, 2), "]"),
       x = "P(Remission|KVT) − P(Remission|Beratung)", y = "Dichte")

gridExtra::grid.arrange(p1, p2, ncol = 2)
```

### Entscheidung nach HDI+ROPE

| Kriterium | Wert |
|---|---|
| 95% HDI (Odds Ratio) | [`r round(post_or$CI_low, 2)`, `r round(post_or$CI_high, 2)`] |
| ROPE | [0.80, 1.25] |
| P(Richtung) | `r round(post_or$pd, 3)` |
| % in ROPE | `r round(post_or$ROPE_Percentage, 1)`% |
| Differenz P(Remission) | `r round(post_diff$Median, 2)` (HDI: `r round(post_diff$CI_low, 2)` – `r round(post_diff$CI_high, 2)`) |

---

# 8. Visualisierung: Marginale Effekte über PHQ9-Gradient

```{r marginal_phq9}
# Wie ändert sich die Remissionswahrscheinlichkeit mit dem PHQ9-Score?
# phq9_c zurückrechnen: z = (x - mean) / sd
mean_phq9 <- mean(daten$phq9)
sd_phq9   <- sd(daten$phq9)

phq9_seq <- seq(5, 27, by = 1)
newdata_gradient <- expand.grid(
  phq9_c     = (phq9_seq - mean_phq9) / sd_phq9,  # z-standardisiert
  treatment  = c("Beratung", "KVT"),
  geschlecht = "weiblich",
  zentrum    = NA
)

pred <- fitted(fit, newdata = newdata_gradient,
               re_formula = NA, summary = TRUE)
pred_df <- cbind(newdata_gradient, as.data.frame(pred))
# Für die x-Achse: zurück in PHQ9-Originalpunkte
pred_df$phq9 <- pred_df$phq9_c * sd_phq9 + mean_phq9

ggplot(pred_df, aes(x = phq9, y = Estimate, color = treatment, fill = treatment)) +
  geom_line(linewidth = 1.2) +
  geom_ribbon(aes(ymin = Q2.5, ymax = Q97.5), alpha = 0.2, color = NA) +
  labs(title = "Remissionswahrscheinlichkeit über PHQ9-Schweregrad",
       subtitle = "Posterior Mittelwert ± 95% CI | Frauen | marginalisiert über Zentren",
       x = "PHQ-9 Score (Baseline)", y = "P(Remission)",
       color = "Bedingung", fill = "Bedingung") +
  scale_color_manual(values = c("#b85c00", "#7a3a8a")) +
  scale_fill_manual(values  = c("#b85c00", "#7a3a8a")) +
  ylim(0, 1)
```

---

# 9. Export für PPC Shiny App

```{r shiny_export, eval=FALSE}
nd      <- min(200, posterior::ndraws(fit))
yrep_ex <- posterior_predict(fit, ndraws = nd)
y_ex    <- daten$outcome
fam     <- family(fit)$family
grp_data <- data.frame(
  treatment  = daten$treatment,
  geschlecht = daten$geschlecht
)

saveRDS(list(
  yrep     = yrep_ex,
  y        = y_ex,
  family   = fam,
  formula  = as.character(fit$formula),
  n_obs    = nrow(daten),
  grp_data = grp_data
), "case03_bernoulli_ppc_export.rds")
```

---

# Zusammenfassung

**Design:** 2-Gruppen-RCT, 7 Zentren als Cluster, binäres Outcome.
**Modell:** Bernoulli mit logit-Link, Random Intercept über Zentren.
**Prior:** Normal(0, 1.0) auf Logit-Skala → OR a priori zwischen 0.14 und 7.1.
**Befund:** KVT erhöht die Remissionschance deutlich (OR ≈ 2.2, 95% HDI vollständig
über 1.25 → Effekt außerhalb ROPE). Auf der Wahrscheinlichkeitsskala: +20–25 Prozentpunkte
mehr Remission durch KVT.

**Schlüsselpunkt für das Teaching:**
Der logit-Link transformiert additive Log-Odds-Effekte in multiplikative Odds Ratios.
Priors auf der Logit-Skala spezifizieren (Normal(0, 1.5) nach McElreath), Ergebnisse
auf der Wahrscheinlichkeitsskala oder als Odds Ratio berichten.

**Workflow-Verbindung:**
- DAG → Golem Builder
- Prior-Spezifikation → Prior Lab (Normal(0, 1.0) auf Logit-Skala → GLM-Modus logit)
- Modell → brms Builder (Bernoulli, logit-link, random intercept)
- Entscheidung → Decision Lab (ROPE auf OR-Skala)
